---
title: "Actividad_1_Representación_gráfica_datos"
author: "Mirkka Puente Madrid"
date: "`r Sys.Date()`"
output: html_document
---

# Representación gráfica de datos e interpretación de resultados

Visualización de datos biológicos y análisis estadístico de un dataset que contiene información de la expresión de 40 genes en 65 pacientes con cáncer de mama, cada uno con distintos tipos de tratamiento y características tumorales.

El objetivo principal es interpretar los datos mediante la generación de gráficos y dar respuesta a preguntas específicas.

### Preguntas

**1. Ten en cuenta los siguientes genes: "AQ_ESR1", "AQ_HER2", "AQ_BRCA1", "AQ_BRCA2", "AQ_MKI67", "AQ_GATA3", "AQ_FOXA1", "AQ_CCND1", "AQ_CDH1", "AQ_TP53":**

-   Para responder este ejercicio, apóyate en un diagrama de cajas en el que visualices por cada expresión de gen 2 cajas: 1 para trata y otro para tratB.

#### Gráfico de Boxplots

```{r, include=TRUE}
#Remover todas las variables creadas en environment so far
rm(list=ls())
setwd("C:/Users/User/Desktop/UNIR/Estadistica_R/Statistics_and_R")

#Save the data in our environment
file <- "MUBioinfo_dataset_genes_oct2025.csv"
df <- read.csv(file, fileEncoding="UTF-8-BOM", check.names=FALSE)

#Install libraries
#install.packages(c("ggplot2", "dplyr", "patchwork"))

library(ggplot2)
library(dplyr)
library(patchwork)

#### ---- Box plots ---- ####
#Seleccionar las columnas que quiero usar
genes <- c("AQ_esr1", "AQ_her2", "AQ_brca1", "AQ_brca2", "AQ_mki67", "AQ_gata3", "AQ_foxa1", "AQ_ccnd1", "AQ_cdh1", "AQ_tp53")

df_q1 <- df %>%
  select(tratamiento, all_of(genes))

#Grafico de los boxplots

list_boxplots <- list()
indice <- 1

for (gen in genes) {
  bp <- ggplot(df_q1, aes(x = tratamiento, y = .data[[gen]], fill = tratamiento)) +
    geom_boxplot(
      outlier.color = "black",
      outlier.size = 2,
      width = 0.7
    ) +
    labs(
      title = paste0("Expresión del ", gen),
      x = "Tratamientos",
      y = expression("AQ (2"^-Delta * "Ct)")
    ) +
    scale_fill_manual(values = c("lavender", "mistyrose")) +
    theme_minimal() +
    theme(plot.title = element_text(hjust = 0.5, face = "bold"))
  
  list_boxplots[[indice]] <- bp
  indice <- indice + 1
  rm(bp)
}

#Combina todos los plots en una hoja
combined_boxplot <- wrap_plots(list_boxplots, ncol = 2) 

combined_boxplot

```

-   ¿Qué interpretación sacas de la distribución de la expresión de los genes cuando los comparamos por tipo de tratamiento?

La distribución de la expresión de los genes muestra que todos los genes evaluados presentan mayor expresión en el tratamiento con placebo en comparación con el tratamiento con fármaco. En los diagramas de cajas, los pacientes bajo tratamiento farmacológico muestran expresión génica con valores de AQ cercanos a 0, lo que indica ausencia de transcripción o expresión muy baja. Sin embargo, los pacientes bajo el tratamiento con placebo muestran expresión génica con valores aproximados a 0.9 en mediana, lo que indica una actividad génica claramente superior.

El patrón observado se dá en genes asociados a desarrollo y diferenciación celular (ESR1, FOXA1, GATA3, CDH1), proliferación y ciclo celular (HER2, MKI67, CCND1) y reparación del ADN y apoptosis (BRCA1, BRCA2, TP53). Estos resultados sugieren que el fármaco está reprimiendo la transcripción de los genes estudiados. Podría ser que exista una reducción en la proliferación de células cancerígenas o reducción en procesos celulares asociados a los tumores.

**2. Ten en cuenta los siguientes parámetros bioquímicos para toda la población: "glucosa", "leucocitos", "linfocitos", "neutrofilos", "chol", "hdl", "hierro", "igA", "igE", "igG", "igN", "ldl", "pcr", "transferrina", "trigliceridos", "cpk":**

-   Para responder este ejercicio, apóyate en un histograma en el que se visualice la frecuencia de cada variable, utilizando aproximadamente 30 bins (a mayor bins, mayor número de barras).

```{r, include=TRUE}
#Remover todas las variables creadas en environment so far
rm(list=ls())
setwd("C:/Users/User/Desktop/UNIR/Estadistica_R/Statistics_and_R")

#Save the data in our environment
file <- "MUBioinfo_dataset_genes_oct2025.csv"
df <- read.csv(file, fileEncoding="UTF-8-BOM", check.names=FALSE)

#Install libraries
#install.packages(c("ggplot2", "dplyr"))
#install.packages()

library(ggplot2)
library(dplyr)


#### ---- Histogramas ---- ####
#Seleccionar las columnas con las que voy a trabajar
parametros_bio <- c("glucosa", "leucocitos", "linfocitos", "neutrofilos", "chol", "hdl", "hierro", "iga", "ige", "igg", "ign", "ldl", "pcr", "transferrina", "trigliceridos", "cpk")

df_q2 <- df %>% select(all_of(parametros_bio))

ggplot(df_q2, aes(x = hdl)) +
  geom_histogram(
    aes(y = ..density..),
    color = "darkblue",
    fill = "lavender",
    position = "identity",
    bins = 30
  ) +
  geom_density(
    lwd = 0.5,
    colour = 6,
    fill = 6,
    alpha = 0.15
  ) +
  labs(title = "Distribución de HDL", x = "HDL (mg/dL)", y = "Frecuencia") +
  theme_minimal() +
  theme(plot.title = element_text(hjust = 0.5, face = "bold"))


```

-   ¿Qué interpretación sacas de la distribución de los datos de las variables bioquímicas en toda la población? (mínimo 100 palabras de extensión).

-   ¿Crees que sigue una distribución normal o simétrica en la que se visualiza una distribución parecida a una campana de Gauss? (mínimo 100 palabras de extensión).
